臺灣高等法院民事判決　　　　　　　　 95年度上易字第973號
上　訴　人　甲○○
被上訴　人　聯邦商業銀行股份有限公司
法定代理人　乙○○
訴訟代理人　丙○○
上列當事人間請求確認債權不存在事件，上訴人對於中華民國95
年9月29日臺灣新竹地方法院95年度訴字第243號第一審判決提起
上訴，本院於96年1月24日言詞辯論終結，判決如下：
    主  文
上訴駁回。
第二審訴訟費用由上訴人負擔。
    事實及理由
一、被上訴人之法定代理人原為黃春鐘，嗣變更為乙○○，業據
    其具狀聲明承受訴訟，有台北市政府營利事業登記證及聲明
    承受訴訟狀在卷（本院卷第94-96頁），核無不合。
二、上訴人主張：伊於84年6月13 日邀同訴外人呂俊雄為連帶保
    證人，向被上訴人借得新台幣（下同）273萬元、247萬元兩
    筆款項。伊嗣於88年間無力按期清償，乃與被上訴人商議分
    期清償之方式，商議期間長達數月，迨89年1月21 日商議成
    立，並由上訴人及訴外人呂俊雄簽立2 份「分期償還計劃書
    」交付被上訴人，約定：(一)就前開273 萬元借款之清償方式
    為：自89 年2月13日起至104年1月13日止，按月償還被上訴
    人7,500元；自104年2月13日起按月償還26,000元，至109年
    1 月全數清償完畢。如有一期未履行，全部債務視為全部到
    期。(二)就前開247萬元借款之清償方式為：上訴人應自89 年
    2月13日起至104年1月13日止，按月償還被上訴人7,500元；
    自104年2月13日起每月償還27,000元，至109年1月全數清償
    完畢。如有一期未履行，全部債務視為全部到期。兩造於簽
    立「分期償還計劃書」之前，在協商期間，伊於88年7月6日
    先行繳納35萬元予被上訴人，雙方言明：該35萬元用以抵償
    日後雙方合意成立之分期償還方案，上訴人就2 筆欠款所應
    按月分期攤還之金額云云。累計上訴人上開繳納之35萬元，
    加上自89年2月起至94年8月止、每期繳納15,000元、繳納61
    期（共計91萬5,000元），總計為126萬5,000 元，即已預繳
    至96年3 月份，並無被上訴人所言屆期未清償之情形。且依
    被上訴人於89年間寄予伊之對帳單記載，就上開2 筆借款伊
    尚欠本金4,646,167元，扣除上述繳納之款項126萬5,000 元
    ，伊目前尚欠之本金額僅為3,381,167 元，且無屆期未清償
    之情事。被上訴人竟於新竹地方法院95年度拍字第119 號拍
    賣抵押物事件中陳稱：伊尚積欠本金4, 646,167元及約定之
    利息、違約金未清償云云，並據以聲請拍賣伊所有之不動產
    ，爰提起本件訴訟。聲明：(一)確認被上訴人所主張對上訴人
    就上開二筆借款之債權本金4,646,167元其中之1,265,000元
    不存在。(二)確認兩造間「分期償還計劃書」為有效。
    原審駁回上訴人之訴。
    上訴人提起第二審上訴，聲明：(一)原判決廢棄。(二)確認被上
    訴人所主張對上訴人就上開二筆借款之債權本金 4,646,167
    元其中之1,265,000 元不存在。(三)確認兩造間「分期償還計
    劃書」為有效。
三、被上訴人則以：(一)上訴人於88年7月6日繳納之35萬元，若係
    預繳「分期償還計劃書」所定之分期款項，衡情會載明於分
    期償還計劃書之條款內，惟分期償還計劃書並無此記載。況
    上訴人繳納該35萬元時，兩造就「分期償還計劃書」尚未談
    妥、生效，兩造不可能事先約定該35萬元係預作分期償還計
    劃書之分期款項。被上訴人至88年11月23日始入帳，係因當
    時兩造仍在洽商，因上訴人願意提出分期償還計劃，被上訴
    人願儘力幫上訴人爭取較有利之條件，因而未馬上入帳，迨
    其後被上訴人入帳時，係將該35萬元直接沖抵上訴人273 萬
    元借款尚欠之本金（當時本金尚欠2,622,990 元，沖抵後僅
    餘本金2,272,990 元）。。上訴人繳納時，被上訴人掣發利
    息收據，即係繳納貸款利息所掣發之收據，性質並非存款，
    或預作後續之任何用途，當時係按原定借據所定之還本計息
    方式抵沖債務之一部。上訴人於89年10月下旬自己之活儲存
    款帳戶餘額為0，即可得知該35 萬業已沖抵原來借據債務之
    一部分。(二)依前開2份分期償還計劃書，自89年2月13日至94
    年10月13日止，上訴人應繳納69期，每期共計15,000元予被
    上訴人，惟上訴人實際僅各繳納61期款項，則依分期償還計
    劃書第4條，全部債務視為全部到期。因該分期償還計劃書
    未就兩造間全部債權、債務數額為何予以約定，亦無排除原
    借據條款之適用，是欲計算上訴人所積欠被上訴人之全部債
    務，應依原借據之內容計算，而上訴人依原借據係欠本金4,
    646,167元，及自86年7月13日起算之利息及違約金，上訴人
    所繳之每期15,000元、61期之款項915,000元尚不足以扣抵
    其應支付之利息（4,646,167 x年息9.5%÷12 =每月利息36,
    782元），當然無餘款可供沖抵本金，故上訴人現尚欠之本
    金仍為4,646,167元。 上訴人未按分期償還計畫書按期清償
    ，竟主張其繳交之915,000元直接沖償本金，僅尚欠本金3,3
    81,167元，免計算利息及違約金，顯與事實不符等語抗辯。
    聲明：駁回上訴。
四、兩造不爭執之事項：
  (一)上訴人於84年6月13 日邀同訴外人呂俊雄為連帶保證人，與
    被上訴人簽立2份借據，向被上訴人借得273萬元、247 萬元
    兩筆借款，約定借款期間均自84年6月13日起至104年6 月13
    日止，每月為一期，共分240 期，按期攤還本息，利息按被
    上訴人銀行基本放款利率加碼年息1.25% 機動計算，上訴人
    如未依約繳款，喪失期限利益，且逾期六個月以內者，按上
    開利率10%，超過六個月部分，按上開利率20%計付違約金，
    有借據2份在卷可稽（原審卷第48頁）。
  (二)嗣上訴人就上開2筆借款未按期清償，雙方於88 年間開始商
    議新的分期償還方式，於議妥前，上訴人於88年7月6日繳納
    35萬元予被上訴人，被上訴人於同年11月23日將該筆款項予
    以入帳。
  (三)迨至89年1月21日，上訴人簽立2份分期償還計劃書交付被上
    訴人，約定：1.就273萬元借款：上訴人自89年2月13日起至
    104年1月13日止按月償還被上訴人7,500元，自104 年2月13
    日起按月償還26,000元，至109年1月全數清償完畢，如有一
    期未履行，債務視為全部到期。2.就247 萬元借款：上訴人
    自89年2月13日起至104年1月13日止按月償還被上訴人7,500
    元，自104年2月13日起每月償還27,000元，至109年1月全數
    清償完畢，且約定如有一期未履行，全部債務視為全部到期
    等情，亦有分期償還計劃書2份足憑（原審卷第49-50頁）。
  (四)上訴人其後依分期償還計劃書之約定，自89 年2月13日起至
    94年10月13日止，按期繳納15,000元，共計61期，總計915,
    000元予被上訴人，為兩造所不爭執。
  (五)被上訴人於95年3月間，以上訴人尚積欠被上訴人上開2筆借
    款，其中273萬元借款上訴人尚欠本金2,272,990元及利息、
    違約金；另筆247萬元借款上訴人尚欠本金2,373,177元及利
    息、違約金為由，聲請拍賣抵押物之裁定，經原審法院以95
    年度拍字第119 號裁定准許在案，被上訴人即持該確定裁定
    為執行名義，聲請拍賣上訴人所有之不動產，有上開拍賣抵
    押物裁定可參（原審卷第5-8頁）。
五、本件重要爭點在於：
  (一)上訴人於88年7月6日交付被上訴人之35萬元，有無與被上訴
    人合意供作預先抵繳兩造間分期償還計劃書之分期款？
  (二)上訴人就上開2 筆借款，迄今尚積欠被上訴人之債務本金，
    係上訴人主張之3,381,167元？抑被上訴人主張之4,646,167
    元？
  (三)上訴人訴請確認兩造間就前開2 份「分期償還計劃書」為有
    效，有無法律上之確認利益？
六、上訴人於88年7月6日交付被上訴人之35萬元，有無與被上訴
    人合意供作預先抵繳兩造間分期償還計劃書之分期款？
  (一)上訴人於88年間因無力按原來之借據內容，按期清償2 筆借
    款之分期款項，乃與被上訴人開始協商新的分期償還計劃，
    協商數月後，由上訴人於89年1月21日簽立2份「分期償還計
    劃書」交予被上訴人，有分期償還計劃書2 份在卷（原審卷
    第49-50 頁）。於兩造簽訂上開分期償還計劃書前，上訴人
    在88年7月6日繳納35萬元予被上訴人，業據上訴人提出利息
    收據4紙為證（原審卷第29-30頁），並為被上訴人所是認。
    上訴人主張：上開35萬元，與被上訴人合意供作預先抵繳兩
    造間分期償還計劃書之分期款，否則被上訴人為何不於當天
    即入帳云云，惟為被上訴人所否認。
  (二)經查：
    1.就上開35萬元，上訴人就其與被上訴人合意供作預先抵繳
      兩造間分期償還計劃書分期款一節，係以其提出之利息收
      據4 紙為憑，惟該利息收據要僅表明被上訴人收受之事實
      ，尚無從證明兩造有上述合意。
    2.衡諸上訴人於88年7月6日繳納此筆35萬元時，雙方尚在就
      上訴人以後分期償還之方案進行協商而已，兩造日後是否
      會成立新的分期償還契約，尚在未定之數，自無可能就上
      訴人繳納之35萬元合意預供日後分期償還方案之分期款項
      。
    3.若兩造合意將此筆35萬元預供日後分期償還方案之分期款
      項者，亦應在89年1月21 日之分期償還計劃書內言明，惟
      遍觀由上訴人提出交付予被上訴人之分期償還計劃書內並
      無隻字片語提及。
    4.至於上訴人指摘：被上訴人為何未於當天即入帳，竟遲至
      88年11月23日入帳，有違常理一節。惟查兩造間於88年間
      僅有依原來借據成立之借款債務關係，則上訴人於88 年7
      月6日繳納之35 萬元，當然係供清償其依原來借款債務尚
      積欠之債務之用，不因被上訴人至88年11月23日入帳而有
      差別。且依一般常情，被上訴人於上訴人無力依原借據約
      定按期清償之情況，兩造欲再就上訴人新的分期償還方案
      進行協商，為確保上訴人之還款能力，被上訴人通常要求
      上訴人繳納部分款項，以證實上訴人之和解誠意。被上訴
      人雖遲至88年11月23日入帳，惟被上訴人係將該35萬元抵
      充上訴人所借273萬元借款當時所欠本金（原尚欠2,622,9
      90-350,000= 2,272,990）， 亦據被上訴人提出單筆授信
      攤還及收息記錄查詢單足憑（原審第82頁），可見：被上
      訴人亦感受上訴人繳納35萬元釋放之和解誠意，因而採取
      對於上訴人最有利之方式，即抵充上訴人依原先借據法律
      關係尚欠之債務本金，可見上訴人並未受到任何不利益。
    5.依上所陳，上訴人於88年7月6日繳納之35萬元，非供作兩
      造嗣後於89 年1月21日始成立之「分期償還計劃書」約定
      之分期款，而係供清償上訴人依原借據法律關係尚積欠之
      債務，且被上訴人已於88年11月23日已將此35萬元供抵充
      上訴人積欠之273萬元該筆借款之本金一部分， 使上訴人
      就該筆借款尚欠本金僅餘2,272,990元。
七、上訴人就上開2筆借款， 迄今尚積欠被上訴人之債務本金，
    係上訴人主張之3,381,167元？抑被上訴人主張之4,646,167
    元？
  (一)查兩造於89年1 月21日簽立分期償還計劃書後，上訴人依該
    計劃書約定，自89年2月13日起至94年10月13 日止，按期繳
    納15,000元，共計繳納61期，總計915,000 元予被上訴人，
    為兩造所不爭執之事實。觀察上訴人提出、被上訴人於93年
    間製作之對帳單（原審卷第31-32 頁），已可觀知：上訴人
    自90年間即有未按期繳納、事後補繳多次之情事。再斟酌89
    年2月至94年10月止（5年9 月），上訴人本應按月繳納共69
    期，惟兩造均不爭執上訴人僅繳納61期，益見上訴人至94年
    10月止已有多期未依分期償還計劃書約定繳納款項之情事。
    則依分期償還計劃書第4 條約定：「各項如有一期未履行，
    全部債務視為全部到期」，即上訴人於89年1月21 日止積欠
    被上訴人之債務本息，因上訴人未依分期償還計劃書約定按
    期履行，而使上訴人於89 年1月21日依原借據法律關係尚欠
    之本息，視為全部到期，被上訴人於拍賣抵押物裁定之聲請
    狀中指陳：上訴人有屆期未清償之情事，並無違誤。
  (二)兩造簽訂89年1月21 日分期償還計劃書，係針對上訴人前向
    被上訴人所借該二筆借款積欠之本息予以履行，依該計劃書
    內雙方約定之分期清償方式予以計算，1.就273 萬元之借款
    ，上訴人自89年2月13日至109年1 月清償完畢，合計兩造於
    89 年1月21日當時，則上訴人就此筆借款債務積欠之本息為
    291萬元（7,500x180+26,000元x60 =2,910,000）；2.就247
    萬元之借款，上訴人自89年2月13 日至109年1月清償完畢，
    合計兩造於89年1月21 日當時，上訴人就此筆借款債務積欠
    之本息為297萬元（7,500x180 +27,000x60=2,970,000）。
  (三)依上所陳，上訴人於89年1月21日積欠之2筆借款本息分別為
    291萬元、297萬元，再進一步探討：
    1.就273萬元借款部分：
      (1)上訴人至89年1月21日積欠之本金為2,272,990元。
      (2)利息：自86年7月13日起按年息9.33% 計算至89年1月21
        日止（922天），為535,695元（2,272,990x9.33%x1/36
        5x 922=535,695）。
      (3)總額為291萬元，則餘額為違約金101,315元（2,910,00
        0-2,272,990-535,695=101,315）。
    2.就247萬元借款部分：
      (1)上訴人至89年1月21日積欠之本金為2,373,177元。
      (2)利息：自86年7月13日起按年息9.33%計算至89 年1月21
        日止（922天），為559,306元（2,373,177x9.33%x1/36
        5x 922=559,306）。
      (3)總額為297萬元，則餘額為違約金37,517元（2,970,000
        -2,373,177-559,306=37,517）。
    3.承上開說明，上訴人自89年2月至94年10 月止，有未按分
      期償還計劃書約定分期清償之情事，則其積欠被上訴人之
      債務即至89年1月21日積欠之本息【即本金4,646,167元（
      2,272,990+2,373,177=4,646,167）；利息1,095,001元（
      535,695+559,306=1,095,001），違約金138,832元（101,
      315+37,517=138,832），全部視為到期。而上訴人分期繳
      納15,000元、共繳61期之915,000元，依民法第323條規定
      ，先抵充前述之利息1,095,001元即已不足， 自無法抵充
      任何本金。是上訴人主張：伊已清償126萬5,000元，予以
      計算後 伊尚積欠被上訴人之本金僅餘3,381,167元云云，
      尚無可採。從而，上訴人訴請確認被上訴人主張之借款債
      權本金4,646,167元其中之1,265,000元不存在，為無理由
      ，應予駁回。
八、上訴人訴請確認兩造間就 前開2份「分期償還計劃書」為有
    效，有無法律上之確認利益？
  (一)按確認法律關係之訴，非原告有即受確認判決之法律上利益
    者，不得提起之，民事訴訟法第247條第1項定有明文。所謂
    「即受確認判決之法律上利益」，係指法律關係之存在否不
    明確，上訴人主觀上認其在法律上之地位有不安之狀態存在
    ，且此種不安狀態，能以確認判決將之除去者而言，若經法
    院判決確認，亦不能除去其不安之狀態者，即難認有受確認
    判決之法律上利益，最高法院52年台上字第1237號判例足供
    參照。
  (二)上訴人訴請確認兩造間前開2 份分期償還計劃書為有效一節
    ，惟被上訴人於原審及本審中均承認分期償還計劃書為有效
    （原審卷第75頁，本院卷第65頁），已難認為上訴人有確認
    之法律上利益。且此2 份分期償還計劃書之有效與否，並未
    認定上訴人積欠被上訴人借款之數額，則上訴人在法律上不
    利益之狀態（ 其主張積欠上訴人之本金僅餘3,381,167元，
    而非被上訴人主張之4,646,167元）， 根本無從藉由此項確
    認分期償還計劃之有效與否而予以除去。故上訴人為此部分
    確認請求，並無即受確認判決之法律上利益，應予駁回。
九、綜上所述，上訴人訴請確認：(一)被上訴人主張之借款債權本
    金4,646,167元其中之1,265,000元不存在，為無理由，不應
    准許。(二)兩造間分期償還計劃書為有效，核無確認之法律上
    利益，應予駁回。原審為上訴人敗訴之判決，並無不合。上
    訴意旨指摘原判決不當，求予廢棄改判，為無理由，應予駁
    回。
十、本件結論已臻明確，兩造其餘攻防與舉證核與結論不生任何
    影響，爰不再一一論述。
十一、據上論結：本件上訴為無理由，依民事訴訟法第449條第1
      項、第78條，判決如主文。
中　　華　　民　　國　　96　　年　　1　　月　　 31　　日
　　　　　　　　　  民事第一庭
                    　  審判長法　官  張耀彩
　　　　　　　　　　          法　官  盧彥如
　　　　　　　　　　          法　官  林金吾
正本係照原本作成。
不得上訴。
中　　華　　民　　國　　96　　年　　1 　　月　　31　　日
                              書記官  張淑芳
